ACORDAO-COMPLETO-2422761

ACÓRDÃO 2345/2020 ATA 33/2020 - PLENÁRIO

VISTOS, relatados e discutidos estes autos de auditoria de conformidade decorrente do Acórdão 1177/2018-TCU-Plenário, realizada na Superintendência Regional do Incra no Estado do Maranhão, com o objetivo de atender a solicitação do Congresso Nacional (TC Processo 023.404/2017-5) para examinar possíveis irregularidades relacionadas à fragilidade das políticas públicas voltadas aos agricultores assentados, à execução parcial de convênios celebrados pelo Incra/MA, a processos de titulação de territórios quilombolas e a atos administrativos praticados na Unidade Avançada do Incra no Município de Barra do Corda/MA. 
ACORDAM os ministros do Tribunal de Contas da União, reunidos em sessão do Plenário, ante as razões expostas pela relatora, e com fundamento nos arts. 12, § 3º, 28, inciso II, e 58, inciso II, da Lei 8.443/1992 c/c os arts. 161 e 214, inciso III, do Regimento Interno e 9º, inciso I, da Resolução TCU 315/2020, em:
9.1. acolher as razões de justificativa apresentadas por Benedito Ferreira Pires Terceiro, José Inácio Sodré Rodrigues, Maria de Fátima Pessoa Santana, Jowberth Frank Alves da Silva, Lívio Jonas Mendonça Correa e George de Melo Aragão, estendendo-se o aludido acolhimento em proveito de Dayvson Franklin de Sousa;
9.2. considerar revel Domingos Augusto de Moura Carvalho;
9.3. aplicar a Domingos Augusto de Moura Carvalho multa de R$ 15.000,00 (quinze mil reais) , a ser recolhida aos cofres do Tesouro Nacional, com atualização monetária calculada da data deste acórdão até a data do pagamento, se este for efetuado após o vencimento do prazo abaixo estipulado;
9.4. fixar prazo de 15 (quinze) dias, a contar da notificação, para comprovação, perante o Tribunal, do recolhimento da dívida acima imputada;
9.5. autorizar o desconto da dívida na remuneração do servidor, observado o disposto no art. 46 da Lei 8.112/1990;
9.6. autorizar a cobrança judicial da dívida, caso não atendida a notificação e não seja possível o desconto determinado no subitem anterior;
9.7. dar ciência à Superintendência Regional do Incra no Estado do Maranhão sobre as seguintes ocorrências:
9.7.1. deficiente ação de acompanhamento e de fiscalização dos convênios pactuados, tanto na etapa de execução (vistorias ausentes ou intempestivas) , quanto na etapa de prestação de contas (atraso das análises, em prejuízo a eventual instauração de tomada de contas especial) , em ofensa ao art. 6º, inciso I, alínea "a", e inciso II, alíneas "f" e "h", bem como ao art. 64, § 2º, inciso III, e § 5º, todos da Portaria Interministerial 424/2016, devendo ser adotadas medidas gerenciais corretivas que evitem, doravante, as constatações identificadas nos Convênios Siconv 736983, 777895, 786438, 789352, 822045, 826150, 733698, 734063, 766337, 759791, 707745, 719332, 704678, 787203, 771427, 704652, 764805 e 720197;
9.7.2. intercorrências na tramitação dos processos de titulação de territórios quilombolas (atraso ou ausência de etapas) , em ofensa aos arts. 3º e 7º do Decreto 4.887/2003 e aos arts. 11 e 17 da Instrução Normativa Incra 57/2009, devendo ser adotadas medidas gerenciais corretivas que evitem, doravante, as constatações identificadas nos processos 54230.004778/2004-45, 54230.000631/2008-18, 54230.004960/2005-87, 54230.004785/2004-47, 54230.000431/2007-76, 54230.003775/2004-94, 54230.003911/2005-27, 54230.002866/2007-55, 54230.007480/2005-78, 54230.010993/2010-23 e 54230.005015/2004-11;
9.7.3. deficiente ação de acompanhamento e de fiscalização da concessão dos créditos de instalação, tanto na etapa de execução, quanto na etapa de prestação de contas, o que afronta a disciplina atualmente vigente, dada pelo art. 1º, § 1º, do Decreto 9.424/2018 e pelos arts. 39 e 45 da Norma de Execução Incra 121/2018, devendo ser adotadas medidas gerenciais corretivas que evitem, doravante, as constatações identificadas nos processos 54230.002803/2007-07, 54230.002025/2010-43, 54230.000955/2009-29, 54230.001100/2009-15, 54230.007969/2010-15, 54230.005185/2007-49, 54230.001165/2009-61, 54230.002793/2008-82, 54230.004075/2006-89, 54230.006961/2009-90, 54230.006991/2009-04, 54230.007538/2009-15, 54230.004370/2010-11, 54230.003783/2008-64, 54230.002545/2009-12, 54230.002793/2008-82, 54230.002709/2008-21, 54230.002623/2008-06, 54230.000256/2009-89, 54230.008371/2010-35, 54230.002586/2008-28, 54230.00994/2010-60, 54230.004010/2008-03, 54230.002825/2009-21, 54230.004673/2005-77, 54230.008025/2010-57, 54230.000713/2009-35, 54230.003782/2008-10, 54230.006961/2009-90, 54230.000001/2010-20 e 54231.000930/2010-59;
9.7.4. procedimentos licitatórios e contratuais irregulares (fracionamento de despesas, contratações indevidas, ausência de formalização contratual) , em violação aos arts. 2º, 23, 28, 29 e 62 da Lei 8.666/1993, devendo ser adotadas medidas gerenciais corretivas que evitem, doravante, no âmbito da superintendência regional, as constatações identificadas na Unidade Avançada do Incra em Barra do Corda/MA.
9.8. enviar à Comissão de Fiscalização Financeira e Controle da Câmara dos Deputados cópia desta deliberação, do relatório de auditoria e da subsequente instrução técnica, em complemento às informações já encaminhadas por intermédio do Acórdão 1177/2018-TCU-Plenário; 
9.9. levantar o sobrestamento do TC Processo 023.404/2017-5, relativo à Solicitação do Congresso Nacional encaminhada a esta Corte de Contas pelo Ofício 144/2017/CFFC-P, de 16/8/2017, para considerá-la integralmente atendida, nos termos do art. 14, IV, da Resolução TCU 215/2008;
9.10. juntar cópia desta deliberação aos autos do TC Processo 023.404/2017-5, promovendo seu arquivamento, nos termos do art. 14, IV, da Resolução TCU 215/2008.

Auditoria com o objetivo de atender solicitação do Congresso Nacional para examinar possíveis irregularidades relacionadas à fragilidade/efetividade de políticas públicas, a indícios de irregularidades em processos de titulação de territórios quilombolas e em atos administrativos praticados na Unidade Avançada do Incra no Município de Barra do Corda.

Superintendência Regional do Incra no Estado do Maranhão.

3. Responsáveis: Benedito Ferreira Pires Terceiro (CPF XXX.221.983-XX), Dayvson Franklin de Souza (CPF XXX.110.942-XX), Domingos Augusto de Moura Carvalho (CPF XXX.605.853-XX), George de Melo Aragão (CPF XXX.304.783-XX), José Inácio Sodré Rodrigues (CPF XXX.545.093-XX), Jowberth Frank Alves da Silva (CPF XXX.502.374-XX), Lívio Jonas Mendonça Correa (CPF XXX.309.543-XX) e Maria de Fátima Pessoa Santana (CPF XXX.160.803-XX).
3.1. Interessado: Congresso Nacional (vinculador).

13.1. Ministros presentes: José Mucio Monteiro (Presidente), Walton Alencar Rodrigues, Benjamin Zymler, Aroldo Cedraz, Raimundo Carreiro, Ana Arraes (Relatora), Bruno Dantas e Vital do Rêgo.
13.2. Ministro-Substituto convocado: Augusto Sherman Cavalcanti.
13.3. Ministro-Substituto presente: Marcos Bemquerer Costa.

ACORDAO-COMPLETO-2498053

Acórdão 2153/2021 - Plenário

ACORDAO-COMPLETO-2437203

Acórdão 3156/2020 - Plenário

ACORDAO-COMPLETO-2515331

Acórdão de Relação 2518/2021 - Plenário

Acórdão de Relação

ANA ARRAES

Transcrevo a seguir a instrução elaborada na Secretaria de Controle Externo da Agricultura e do Meio Ambiente - SecexAgroAmbiental, que foi endossada pelos dirigentes da unidade (peças 169 a 171) :
"INTRODUÇÃO
Tratam os autos de auditoria de conformidade realizada no Instituto Nacional de Colonização e Reforma Agrária - Superintendência Regional no Estado do Maranhão (SR-12/Incra-MA) , no período compreendido entre 18/6/2018 e 29/8/2018. A ação fiscalizatória cumpriu determinação constante do Acórdão 1177/2018-TCU-Plenário - Relatora Ana Arraes, prolatado no âmbito do TC Processo 023.404/2017-5 (Solicitação do Congresso Nacional) .
HISTÓRICO
Expediente originário da Comissão de Fiscalização Financeira e Controle da Câmara dos Deputados (Ofício 144/2017/CFFC-P de 16/8/2017) encaminhou a esta Corte de Contas, com amparo no art. 71 da Constituição Federal, solicitação de fiscalização na Superintendência Regional do Incra no Estado do Maranhão, com vistas a verificar possíveis irregularidades em atos administrativos, convênios firmados e nos processos de titulação de territórios quilombolas (peça 1, p. 1 do TC Processo 023.404/2017-5) . O curso processual da aludida solicitação se vincula ao âmbito do TC Processo 023.404/2017-5, no qual se consigna a deliberação vazada no Acórdão 1177/2018-TCU-Plenário - Relatora Ana Arraes, de 23/5/2018 (peça 1) .
Acórdão 1177/2018-TCU-Plenário
9.1. conhecer da solicitação e considerá-la parcialmente atendida;
9.2. determinar a realização de auditoria no Instituto Nacional de Colonização e Reforma Agrária - Superintendência Regional do Maranhão - Incra/MA, com o escopo definido na instrução à peça 25 e prazo de conclusão até agosto de 2018;
9.3. estender os atributos do art. 5º da Resolução TCU 215/2008 ao processo de auditoria a ser autuado;
9.4. enviar ao solicitante cópia desta deliberação, bem como do Acórdão 473/2016-TCU-Plenário e do relatório e do voto que o fundamentaram, por conter referência a 12 processos nos quais foi tratada a questão relativa à identificação, delimitação e concessão de títulos de propriedade aos remanescentes das comunidades de quilombos;
9.5. adicionalmente, informar ao solicitante que cópia da deliberação a ser proferida no processo de fiscalização a ser autuado ser-lhe-á oportunamente enviada;
9.6. juntar cópia deste acórdão ao processo a que se refere o subitem 9.3, acima;
9.7. sobrestar a apreciação deste processo até deliberação de mérito do feito a ser autuado, cujos resultados se fazem necessários ao atendimento integral desta solicitação; e
9.8. restituir os autos à Secex/MA, para as providências a seu cargo.
A deliberação em referência deu ensejo à imediata constituição dos presentes autos, tendo sido concluído em 11/10/2018, em cumprimento ao subitem 9.2 do acórdão, o relatório de auditoria elaborado pela então Secretaria de Controle Externo no Estado do Maranhão - Secex/MA (peça 104) . Consoante assinalado em seu teor, a realização da auditoria cumpriu o objetivo de subsidiar o atendimento da solicitação do Congresso Nacional a que se refere o TC Processo 023.404/2017-5 (peça 104, p. 9-10) . A fiscalização consignou os seguintes achados de auditoria:
Achado III.1 - inadequabilidade do objeto do Convênio Siconv 704652 em relação às necessidades da população (ausência de benefício social da obra conveniada) - peça 104, p. 12;
Achado III.2 - inexecução ou execução parcial do objeto pactuado (obras inacabadas) , mesmo após liberação integral dos recursos (Convênios Siconv 704679, 777895 e 734063) - peça 104, p. 12-13;
Achado III.3 - inexecução ou execução parcial do objeto pactuado (obras inacabadas) , por atraso na liberação dos recursos (Convênios Siconv 786438, 733698, 770305, 720197 e 774544) - peça 104, p. 13-14;
Achado III.4 - baixa efetividade da ação Implantação e Recuperação de Infraestrutura Básica em Projetos de Assentamento - peça 104, p. 15;
Achado III.5 - fiscalização de convênios pelo Incra/MA inexistente ou insatisfatória - peça 104, p. 15-17;
Achado III.6 - liberação de recursos financeiros de convênios posteriormente à realização dos objetos (Convênios Siconv 763381 e 763337) - peça 104, p. 17-18;
Achado III.7 - demora na cobrança/análise da prestação de contas de convênios - peça 104, p. 18-19;
Achado III.8 - os créditos de instalação concedidos não atenderam à finalidade do Programa Nacional de Reforma Agrária - PNRA - peça 104, p. 19-20;
Achado III.9 - acompanhamento deficiente dos resultados dos créditos de instalação concedidos - peça 104, p. 20-21;
Achado III.10 - falta de aprovação da prestação de contas - peça 104, p. 21-23;
Achado III.11 - plano de ação para garantir o regular cumprimento das atribuições de orientação, fiscalização e acompanhamento pelo Incra/MA inexistente ou deficiente - peça 104, p. 23-24;
Achado III.12 - atraso injustificado na condução de processos de titulação de territórios quilombolas - peça 104, p. 24-25;
Achado III.13 - ausência injustificada de etapas do processo de titulação de territórios quilombolas - peça 104, p. 25;
Achado III.14 - falta de medidas necessárias para a adequada tramitação dos processos de titulação de territórios quilombolas - peça 104, p. 25-26;
Achado III.15 - irregularidades em procedimentos licitatórios e contratações diretas - peça 104, p. 27-29;
Achado III.16 - informalidade nos contratos - peça 104, p. 29-30. 
Os aludidos achados de auditoria foram referenciados no subsequente despacho da Relatora, cujo teor manifesta concordância parcial ao encaminhamento alvitrado pela então Secex/MA, no sentido de acolher tão-somente à proposta de audiência dos responsáveis implicados, antes de se adotar quaisquer das outras medidas de determinação e ciência sugeridas em relatório (peça 104, p. 32-43; peça 107) .
Não obstante o despacho da Relatora, a então Secex/MA promoveu o encaminhamento das determinações e das ciências propostas em relatório à Superintendência Regional do Incra no Estado do Maranhão e à Unidade Avançada do Incra em Barra do Corda/MA (peças 116, 125, 126 e 141) .
No tocante às audiências dos responsáveis, a então unidade técnica regional de controle externo viabilizou as seguintes comunicações: Jowberth Frank Alves da Silva (Ofício Secex/MA 3.208/2018: peça 117; resposta: peça 150) ; Benedito Ferreira Pires Terceiro (Ofício 3.204/2018: peça 118; resposta: peça 130) ; José Inácio Sodré Rodrigues (Ofício 3.207/2018: peça 121; resposta: peça 149) ; Maria de Fátima Pessoa Santana (Ofício 3.210/2018: peça 124; resposta: peça 148) ; Lívio Jonas Mendonça Corrêa (Ofício 3.209/2018: peça 122; resposta: peça 152) ; George de Melo Aragão (Ofício 3.206/2018: peça 120; respostas: peças 146 e 147) . Quanto ao responsável Domingos Augusto de Moura Carvalho, apesar da comunicação de audiência ter sido regularmente realizada (Ofício Secex/MA 3.211/2018 - peças 123 e 142) e apesar de ter sido formalizado e posteriormente anuído seu requerimento de prorrogação de prazo (peças 133 e 135) , não foram apresentadas as respectivas razões de justificativa.
Com a extinção das unidades técnicas de controle externo regionais, conforme Resolução TCU 305/2018 de 28/12/2018 (art. 32, alínea 'h') , e passando a SecexAgroAmbiental, a partir de abril de 2019, a assumir em caráter definitivo a instrução do feito, foi proposta a reiteração da audiência do responsável Dayvson Franklin de Sousa (peça 154) . Regularmente cumprida a comunicação processual (Ofício Seproc/TCU 3.989/2019: peças 159-160) , não foi apresentada resposta.
EXAME TÉCNICO
I - Audiência dos responsáveis
A ação fiscalizatória que deu cumprimento à determinação contida no subitem 9.2 do Acórdão 1177/2018-TCU-Plenário - Relatora Ana Arraes resultou em audiência dos responsáveis, segundo a forma proposta no relatório de auditoria (peça 104, p. 32-42; peça 107) . Com exceção de apenas um responsável (Domingos Augusto de Moura Carvalho, ex-Chefe da Unidade Avançada do Incra em Barra do Corda/MA) , os demais respondem pelo exercício da função de Superintendente Regional do Incra no Estado do Maranhão durante o intervalo entre os exercícios de 2007 e de 2018.
De modo geral, sem ainda especificar as imputações individualmente, segue o conjunto das ocorrências em relação às quais os superintendentes do Incra/MA foram convocados a se explicar:
a) atraso não justificado na liberação das parcelas do recurso do Convênio 733698, em desobediência ao cronograma físico-financeiro estabelecido no termo assinado e ao art. 54 da Portaria Interministerial 507, de 24/11/2011, visto que o convênio foi assinado em 21/6/2010 e a primeira parcela somente foi liberada em 5/7/2012, sem justificativa, e a segunda parcela foi liberada em 9 e 15/10/2014, quase um ano após a última vistoria parcial realizada em 26/11/2013, constatando a execução de 58,42% do objeto conveniado, superior aos 47,84% de recursos que haviam sido repassados até aquela data (Achado de auditoria III.3) ;
b) atraso não justificado na liberação das parcelas do recurso do Convênio Siconv 720197, em desobediência ao cronograma físico-financeiro estabelecido no termo assinado e ao art. 54 da Portaria Interministerial 507, de 24/11/2011, visto que o convênio foi celebrado em 24/12/2009 e a primeira parcela foi liberada em 7 e 8/5/2014, e a última em 16/11/2016, o que ocasionou a execução de 45,12%, conforme relatório de vistoria técnica realizada em 14/2/2017, levando a excessiva prorrogação da vigência do convênio (Achado de auditoria III.3) ;
c) atraso injustificado na condução do Processo 54230.004785/2004-47, em situação de formalização do kit decreto desde 2008 (fase de desintrução de ocupantes não quilombolas mediante desapropriação) , tendo ficado parado por cerca de oito anos, sendo que em 23/5/2016 a comunidade do quilombo solicitou que a área do Projeto de Assentamento fosse titulada como Território Quilombola, motivo pelo qual o Incra/MA entendeu necessário, em 21/6/2016, promover reunião com os assentados beneficiários dos títulos individuais em relação à conversão para título coletivo, tendo o processo sido tramitado em 2/8/2016 para a Comissão OS/INCRA/MA 7/2015, para as providências devidas, que o devolveu somente em 30/7/2018 informando que 'por falta de recurso financeiro não foi possível o deslocamento da equipe técnica para execução do trabalho', ou seja, na mesma situação, sem providências por mais de dois anos (Achado de auditoria III.12) ;
d) falta de tramitação sem justificativa, por longo período de tempo, do Processo 54230.005015/2004-11, cujo Relatório Técnico de Identificação e Delimitação (RTID) foi aprovado em 8/2/2010, mas ocorreram pendências a serem resolvidas no material descritivo, parte do relatório, tendo sido determinado em 18/2/2013 a organização de equipe para realizar levantamento e identificar a real área do território, e em 17/5/2016 encaminhado ao setor de cartografia o processo de topografia/Demarcação de Perímetro de Território Quilombola, sem qualquer providência até o momento; e dos Processos 54230.004778/2004-45 e 54230.004960/2005-87, que estão aptos para formalização do kit decreto respectivamente desde 24/4/2009 e 18/5/2009 (fase de desintrução de ocupantes não quilombolas mediante desapropriação) , sendo que neste último houve solicitação do sindicato em 2013 para unificação de cinco comunidades de quilombos (Árvores Verdes, Bandeira, Escalvado, Estreito e Funil) , motivo pelo qual o Incra/MA entendeu necessário a consulta às comunidades envolvidas, sem qualquer ato desde então (Achado de auditoria III.14) ;
e) atraso não justificado na liberação das parcelas do recurso do Convênio Siconv 786438, em desobediência ao cronograma físico-financeiro estabelecido no termo assinado e ao art. 54 da Portaria Interministerial 507, de 24/11/2011, visto que a segunda foi liberada em 13/6/2014, a terceira em 28/12/2016 e a última em 29/12/2017, o que ocasionou a execução de apenas 75% do objeto conveniado, conforme relatório de vistoria técnica realizada em 1º/12/2017, que destacou que a obra era prevista para ser executada de forma contínua em seis meses e sua execução já se estendia por aproximadamente 48 meses, 'o que extrapola bastante o limite do razoável', sendo executada de forma intermitente e sem correspondência com o fluxo financeiro previsto na aprovação da proposta, com 'um excessivo atraso nos repasses', o que causa perda dos serviços executados em anos anteriores devido ao desgaste natural em razão da chuva e do uso, levando à excessiva prorrogação da vigência do convênio (Achado de auditoria III.3) ;
f) atraso não justificado na liberação da última parcela do recurso do Convênio Siconv 770305, em desobediência ao cronograma físico-financeiro estabelecido no termo assinado e ao art. 54 da Portaria Interministerial 507, de 24/11/2011, visto que a última vistoria parcial ocorreu em 18/12/2014, constatando a execução de 73,18%, e a liberação da última parcela ocorreu em 26/12/2016, dois anos após a vistoria técnica, sendo que após não houve mais execução da obra, de acordo com o relatório de vistoria realizada em 22 e 24/5/2017, que constatou que a estrada apresentava pontos de erosão em função do tráfego e do interstício de tempo da execução dos serviços (Achado de auditoria III.3) ;
g) atraso não justificado na liberação das parcelas do recurso do Convênio Siconv 774544, em desobediência ao cronograma físico-financeiro estabelecido no termo assinado e ao art. 54 da Portaria Interministerial 507, de 24/11/2011, visto que a segunda parcela foi liberada em 31/12/2013 e a última somente em 13/4/2016, mesmo tendo sido a obra vistoriada em 17/9/2014, o que levou a excessiva prorrogação da vigência do convênio e à execução parcial da obra conforme vistoria realizada em 5 e 6/10/2017, que constatou a execução de 93,97% do objeto conveniado, glosando o valor de R$ 120.495,80 (Achado de auditoria III.3) ;
h) não atendimento a determinação do TCU, disposta no subitem 1.8.2.1 do Acórdão 4744/2014-TCU-Primeira Câmara, no sentido da apresentação de plano de ação formalizado com medidas para garantir que o cumprimento de suas atribuições de orientação e fiscalização da aplicação dos recursos e de acompanhamento dos resultados da concessão de créditos instalação seja aprimorada e conduzida em conformidade com as Normas de Execução 79/2008 e 86/2009, contrariando o art. 58, § 1º, da Lei 9.443/1992 (Achado de auditoria III.11) ;
i) atraso injustificado na condução do Processo 54230.003775/2004-94, que teve seu relatório antropológico concluído pela empresa Ecodimensão Meio Ambiente e Responsabilidade Social Ltda. desde o ano de 2014, faltando as demais peças do Relatório Técnico de Identificação e Delimitação (RTID) - levantamento fundiário, planta e memorial descritivo, cadastramento das famílias quilombolas, levantamento de sobreposições e parecer conclusivo, ficando parado por quase três anos, visto que somente em 16/11/2017 foi emitida a Ordem de Serviço/INCRA/SR-12/MA/GAB 50/2017 constituindo Grupo Técnico interdisciplinar para promover estudos e peças técnicas necessários à finalização do RTDI, com prazo de 180 dias para finalização dos trabalhos, já vencido (Achado de auditoria III.12) ;
j) falta de tramitação sem justificativa, por longo período de tempo, dos Processos de titulação de territórios quilombolas 54230.003911/2005-27, 54230.002866/2007-55, 54230.007480/2005-78 e 54230.010993/2010-23, que estão com conclusão do relatório antropológico feito pela empresa Ecodimensão Meio Ambiente e Responsabilidade Social Ltda. desde o ano de 2014, e dos Processos 54230.000437/2007-43, 54230.003942/2011-26 e 54230.011908/2010-44, que estão com relatório antropológico concluído pela empresa contratada Demacamp SS Ltda. desde o final do ano de 2014, faltando as demais peças do Relatório Técnico de Identificação e Delimitação (RTID) - levantamento fundiário, planta e memorial descritivo, cadastramento das famílias quilombolas, levantamento de sobreposições e parecer conclusivo (Achado de auditoria III.14) ;
k) liberação de recursos financeiros aos convênios abaixo posteriormente à realização dos seus objetos, conduta que não tem amparo legal e está em desacordo ao disposto no art. 54 da Portaria Interministerial 507, de 24/11/2011:
k.1) o Convênio Siconv 763381 teve como objeto a recuperação de 67 km de estradas vicinais em áreas de assentamento em Itinga do Maranhão (MA) . O Incra entrou com recursos no total de R$ 2.665.384,51 e após a liberação de três parcelas de R$ 666.346,12, totalizando R$ 1.999.068,36, em 17/5/2012, 31/12/2012 e 12/8/2013, foi feita vistoria na obra em 7/3/2014 que constatou a execução de 100% dos serviços, apesar da liberação financeira na ordem de 75%. Após várias análises financeiras e solicitação do município, mesmo com execução integral da obra, houve a liberação da última parcela no valor de R$ 666.346,12 em 22/12/2017. Por esse motivo, a vigência do convênio foi sucessivamente prorrogada até 30/6/2018 para execução, com data limite de prestação de contas em 30/7/2018, ora em análise;
k.2) o Convênio Siconv 763337 teve como objeto a recuperação de estradas vicinais em áreas de assentamento em Edison Lobão (MA) . O Incra entrou com recursos no total de R$ 1.440.000,00 e após a liberação de uma parcela de R$ 500.000,00 em 4/7/2014, foi feita vistoria na obra em 3/12/2014 que constatou a execução de 100% dos serviços. Mesmo assim, após análise, houve a transferência de duas parcelas, sendo R$ 500.000,00 em 14/8/2017 e R$ 440.000,00 em 21/12/2017. Por esse motivo, a vigência do convênio foi sucessivamente prorrogada até 30/6/2018 para execução, com data limite de prestação de contas em 30/7/2018, ora em análise (Achado de auditoria III.6) .
A responsabilização específica de cada ocupante do cargo de superintendente e suas eventuais defesas estão referenciadas da forma abaixo exposta.
- Benedito Ferreira Pires Terceiro - imputações: itens 'a', 'b', 'c', 'd' (período de gestão: 3/12/2007 a 28/2/2011; Ofício 3.204/2018: peça 118; resposta: peça 130) ;
- José Inácio Sodré Rodrigues - imputações: 'a', 'b', 'c', 'd' (período de gestão: 18/8/2011 a 4/4/2014; Ofício 3.207/2018: peça 121; resposta: peça 149) ;
- Maria de Fátima Pessoa Santana - imputações: 'a', 'b', 'c', 'd', 'g', 'i', 'j' (período de gestão: 4/4/2014 a 21/12/2014; Ofício 3.210/2018: peça 124; resposta: peça 148) ;
- Jowberth Frank Alves da Silva - imputações: 'b', 'c', 'd', 'e', 'f', 'g', 'h', 'i, 'j' (período de gestão: 22/12/2014 a 17/8/2015; Ofício 3.208/2018: peça 117; resposta: peça 150) ;
- Dayvson Franklin de Sousa - imputações: itens 'b', 'c', 'd', 'e, 'f', 'g', 'h, 'i', 'j' (período de gestão: 17/8/2015 a 19/4/2016; Ofício 3.989/2019: peça 159; resposta: não apresentou) ;
- Lívio Jonas Mendonça Corrêa - imputações: 'b', 'c', 'd', 'e', 'f', 'h', 'i', 'j' (período de gestão: 29/4/2016 a 18/7/2016; Ofício 3.209/2018: peça 122; resposta: peça 152) ;
- George de Melo Aragão - imputações: 'b', 'c', 'd', 'e', 'f', 'h', 'i', 'j', 'k' (período de gestão: a partir de 18/7/2016; Ofício 3.206/2018: peça 120; resposta: peças 146 e 147) .
Com relação ao responsável Domingos Augusto de Moura Carvalho, então Chefe da Unidade Avançada do Incra em Barra do Corda/MA (período de gestão: 1/1/2012 a 31/12/2016; Ofício 3.211/2018 - peça 123; resposta: não apresentou) , foram imputadas as irregularidades que se seguem, por sua vez relativas ao Achado de auditoria III.15:
l) fracionamento das seguintes despesas de mesma natureza para fugir ao regular procedimento licitatório e contratar diretamente mediante dispensa de licitação os respectivos prestadores de serviço, em desrespeito aos arts. 2º e 23, §§ 1º e 2º, da Lei 8.666/1993: 
l.1) acesso à internet, manutenção e aquisição de equipamentos de informática;
l.2) limpeza, reparo, manutenção e conservação do prédio;
l.3) serviços gráficos e xerográficos;
l.4) manutenção e conservação, lavagem, lubrificação, troca e conserto de pneus, aquisição de peças e de acessórios para as viaturas;
m) direcionamento das contratações, com rodízio entre um pequeno número de empresas, inclusive, entre empresas localizadas no mesmo endereço, prestadoras dos serviços de acesso à internet, manutenção e aquisição de equipamentos de informática (N.V. Sousa, CNPJ 09.665.162/0001-13 e A. L. N. Lopes - ME CNPJ 10.933.482/0001-96) , contrastando com os preceitos fixados pelo art. 2º da Lei de Licitações e Contratos;
n) contratações de empresas com atividade econômica diferente do objeto contratado, especialmente, as empresas Demilson Sousa Sá, CNPJ 06.158.149/0001-80, que não possui Cnae que lhe permita prestar serviços da construção civil, e A. L. N. Lopes-ME, CNPJ 10.933.482/0001-96, que também não possui Cnae compatível com a prestação de serviços gráficos e xerográficos, colidindo com os arts. 28, III e 29, II da Lei 8.666/1983 e com o entendimento do Acórdão 1021/2007-TCU-Plenário.
I.1 - Análise das razões de justificativa
Convênios Siconv
Focam-se, inicialmente, os argumentos de defesa relativos às ocorrências de irregularidade apontadas nos achados III.3 e III.6 do relatório de auditoria (peça 104, p. 13-14 e 17-18) . Tais ocorrências tratam substancialmente da gestão financeira dos convênios Siconv 786438, 733698, 770305, 720197, 774544, 763381 e 763337, no específico sentido de que os titulares da superintendência regional do Incra/MA devem ser responsabilizados pelo atraso injustificado na liberação das respectivas parcelas financeiras, do que teria resultado em prorrogação excessiva dos prazos de vigência dos convênios, execução parcial dos objetos conveniados ou ainda, quando executados totalmente (convênios 763381 e 763337) , na liberação dos recursos somente após a conclusão dos objetos.
As correspondentes imputações de irregularidade se referem aos itens 'a', 'b', 'e', 'f', 'g' e 'k', acima transcritas, e envolvem as condutas de todos os superintendentes regionais, cujas específicas implicações e razões de defesa já foram referenciadas (§§ 9º e 10 desta instrução) . Em todos os casos, os responsáveis não teriam cumprido os cronogramas físico-financeiros inicialmente previstos, o que caracterizaria infringência ao disposto no art. 54 da Portaria Interministerial 507/2011.
Portaria Interministerial 507/2011
Art. 54. A liberação de recursos obedecerá ao cronograma de desembolso previsto no Plano de Trabalho e guardará consonância com as metas e fases ou etapas de execução do objeto do instrumento.
Em síntese, as razões de justificativa apresentadas pelos dirigentes (exceto o senhor Dayvson Franklin de Sousa, que não a apresentou) convergem para dois argumentos principais. O principal deles diz respeito ao fato de que não pertence ao âmbito de competência dos superintendentes regionais a prerrogativa de disponibilidade financeira dos recursos utilizados para pagamento das parcelas dos convênios. Tais recursos, incialmente, precisam ser disponibilizados pelo Tesouro Nacional em favor da administração central do Incra para só então poderem ser descentralizados para a superintendência regional. Não obstante o fato da superintendência elaborar rotineiramente a programação financeira dos pagamentos previstos, alegam que é costumeira a ocorrência de atrasos, o que deixa a unidade regional em situação de dependência de instâncias superiores para poder realizar os pagamentos devidos. A defesa dos responsáveis aponta para essa situação, enquanto principal justificativa para o atraso verificado no pagamento das parcelas.
Outra condicionalidade alegada pelos responsáveis diz respeito às próprias normas que regulamentam a gestão dos convênios, segundo as quais os pagamentos das parcelas estão sujeitos a critérios pertinentes ao controle da aplicação de parcelas anteriores. Dessa forma, segundo dispõem o art. 5º, II, alíneas 'f' e 'g', bem como § 2º e art. 64, § 1º, II, da mesma portaria interministerial citada nas audiências (PI 507/2011) , caberiam aos próprios convenentes a adoção de providências específicas, como realização de licitação, projetos básicos ou apresentação de prestações de contas parciais, sem as quais a administração não estaria autorizada a realizar os pagamentos das parcelas subsequentes. Segundo os responsáveis, a gestão dos convênios acima referenciados envolveu vários atos fiscalizatórios que ensejaram medidas corretivas, as quais não foram prontamente adotadas pelos convenentes, do que resultou em impedimento da liberação das parcelas subsequentes, portanto atraso dos cronogramas inicialmente previstos (peça 130, p. 1-2; peça 148, p. 1-6; peça 149, p. 2-9; peça 150, p. 8-40; peça 152, p. 5-6; peça 146, p. 1-9) .  
Portaria Interministerial 507/2011
Art. 5º Ao concedente caberá promover:
 (...) 
II - a operacionalização da execução dos programas, projetos e atividades, mediante:
 (...) 
f) acompanhamento e ateste da execução do objeto conveniado, assim como verificação da regular aplicação das parcelas de recursos, condicionando sua liberação ao cumprimento de metas previamente estabelecidas;
g) análise e aprovação da prestação de contas dos recursos aplicados;
§ 2º A fiscalização pelo concedente consistirá em:
I - ateste da aquisição de bens e da execução dos serviços realizados no âmbito do convênio a cada medição, por meio da verificação da compatibilidade dos quantitativos apresentados nas medições com os quantitativos efetivamente executados, ressalvado o disposto no Título V, Capítulo VII - Do procedimento Simplificado de Fiscalização, Contratação, Execução e Acompanhamento para Obras e Serviços de Engenharia de Pequeno Valor; e
II - análise e aprovação das eventuais reformulações de projetos básicos quando houver modificação dos projetos de engenharia e das especificações dos serviços, desde que fundamentadas e justificadas em relatórios técnicos de engenharia elaborados pelo convenente, preferencialmente aprovadas pelo responsável técnico pela elaboração dos projetos de engenharia, observando todas as exigências estabelecidas pela Lei nº 8.666, de 1993, para alteração de contratos administrativos.
Art. 64. Os recursos deverão ser mantidos na conta bancária específica do convênio e somente poderão ser utilizados para pagamento de despesas constantes do Plano de Trabalho ou para aplicação no mercado financeiro, nas hipóteses previstas em lei ou nesta Portaria.
§1º Os recursos destinados à execução de contratos de repasse deverão ser mantidos bloqueados em conta específica, somente sendo liberados, na forma ajustada, após verificação da regular execução do objeto pela mandatária, observando-se os seguintes procedimentos:
I - na execução por regime de execução direta, a liberação dos recursos relativos à primeira parcela será antecipada ao convenente na forma do cronograma de desembolso aprovado;
II - a liberação da segunda parcela e seguintes, na hipótese do inciso anterior, fica condicionada à aprovação pelo concedente de relatório de execução com comprovação da aplicação dos recursos da última parcela liberada.
Há de se reconhecer, sobre os argumentos de defesa, que as imputações de irregularidade não dizem respeito à realização de pagamentos indevidos, mas à circunstância de que os pagamentos se realizaram em ocasião posterior às datas previstas em cronograma inicial. Ainda, é reconhecidamente notório o fato de que a programação físico-financeira prevista nos planos de trabalho dos convênios não constitui dado absoluto, muitas vezes porque os pagamentos das parcelas dos convênios estão condicionados ao cumprimento de certos critérios operacionais e fiscalizatórios. Além disso, a gestão financeira é dependente da disponibilização dos correspondentes recursos por parte do Tesouro Nacional e também da administração central do Incra, podendo resultar em atraso na consecução dos objetos conveniados ou mesmo em sucessivas prorrogações dos termos de vigência.
A rigor, faltou ao relatório de auditoria uma análise mais apurada e específica da gestão de cada convênio, o que incluiria os dados das disponibilizações financeiras em favor da superintendência regional, bem como as ações fiscalizatórias do concedente e as correspondentes providências dos convenentes, antes de ter imputado aos gestores regionais a responsabilidade pela ocorrência do que entendeu como atraso no pagamento das parcelas. Tampouco há evidência comprobatória de que a não conclusão dos objetos conveniados, então apurada, se deve propriamente à ocorrência desses atrasos.
Pesquisa atualizada no Siconv demonstra que quase todos os convênios em referência se encontram na situação de análise ou de complementação da prestação de contas, cada qual apresentando a seguinte data limite de apresentação da prestação de contas: Convênio 733698: 2/4/2020; Convênio 786438: 29/8/2018; Convênio 770305: 21/5/2019; Convênio 774544: 22/5/2019; Convênio 763381: 30/7/2018; Convênio 763337: 30/9/2019. Apenas o Convênio 720197 encontra-se na situação de inadimplência, tendo expirado o prazo para apresentação da prestação de contas em 1/7/2017 (peças 162-168) . Portanto, ausentes evidências de conduta irregular por parte dos superintendentes regionais do Incra/MA na gestão dos aludidos convênios, não se sustentam as atribuições de responsabilidade concernentes aos itens 'a', 'b', 'e', 'f', 'g' e 'k' (§ 9º desta instrução) .
Titulação de territórios quilombolas
Envolvendo igualmente a conduta de todos os ocupantes da função de superintendente regional do Incra/MA, constam as ocorrências tipificadas nos achados de auditoria III.12 e III.14 do relatório de auditoria, as quais correspondem às imputações dos itens 'c', 'd', 'i' e 'j', acima transcritas. As imputações, conforme comunicação constante nos ofícios de audiência, da forma acima referenciada (§§ 9º e 10) , não discriminam os dispositivos legais ou regulamentares violados pelos responsáveis, porém atribuem a irregularidade das respectivas condutas ao fato de estar se alongado no tempo a solução final de vários processos administrativos pertinentes à titulação de territórios quilombolas.
Sobre tal ação administrativa, o relatório de auditoria oferece os seguintes esclarecimentos, considerando que a regulamentação do tema é dada pelo Decreto 4.887/2003 e pela Instrução Normativa Incra 57/2009 (peça 104, p. 8) :
24. De acordo com o Artigo 2º do Decreto 4.887/2003, são considerados remanescentes das comunidades dos quilombos os grupos étnico-raciais, segundo critérios de auto atribuição, com trajetória histórica própria, dotados de relações territoriais específicas, com presunção de ancestralidade negra relacionada com a resistência à opressão histórica sofrida. (...) 
27. A primeira etapa da regularização fundiária quilombola consiste na elaboração do Relatório Técnico de Identificação e Delimitação (RTID) , visando o levantamento de informações cartográficas, fundiárias, agronômicas, ecológicas, geográficas, socioeconômicas, históricas, etnográficas e antropológicas, obtidas em campo e junto a instituições públicas e privadas, com o objetivo de identificar os limites das terras das comunidades remanescentes dos quilombos.
28. Os interessados terão o prazo de noventa dias, após a publicação, para contestarem o RTID junto ao Incra, juntando as provas que achar pertinentes. Do julgamento das contestações, caberá recursos para o Conselho Diretor daquela autarquia federal, no prazo de trinta dias a contar da notificação.
29. A fase de identificação do território encerra-se com a publicação de portaria do Presidente do Incra, reconhecendo os limites do território quilombola no Diário Oficial da União e do Estado pertinente.
30. O presidente do Incra realizará a titulação mediante a outorga de título coletivo, imprescritível e pró-indiviso à comunidade, em nome de sua associação legalmente constituída, sem nenhum ônus financeiro, sendo vedadas a alienação e a penhora do território.  
As razões de justificativa apresentadas pelos responsáveis contestam, de maneira geral, qualquer relação de causalidade entre suas condutas e o atraso na tramitação dos referidos processos administrativos. Refutando, inicialmente, as afirmações das audiências no sentido de que alguns processos dependeriam da edição de decretos de desapropriação (itens 'c' e 'd') , de vez que os respectivos terrenos já estariam desapropriados, os responsáveis esclarecem que os procedimentos de demarcação e titulação dos territórios quilombolas são complexos e por isso requerem a contínua aplicação de recursos materiais e humanos (orçamento e equipes de especialistas, principalmente) , os quais ocasionalmente se mostram indisponíveis no âmbito da superintendência regional. Ainda como fator de atraso, consideram as especificidades próprias de cada processo, como questionamentos judiciais e interesses particulares das comunidades quilombolas (peça 130, p. 1-2; peça 146, p. 10-13; peça 148, p. 6-11; peça 149, p. 9-12; peça 150, p. 7; peça 152, p. 7-8) .
Também com relação a esse conjunto de imputações, consideradas as razões de justificativa produzidas, entende-se que o relatório de auditoria não delimita formalmente a conduta dos responsáveis que teria ocasionado o atraso na solução final dos processos administrativos envolvendo os territórios quilombolas. São apenas realizadas narrativas sintéticas das etapas de tramitação desses processos, como se os gestores do Incra/MA devessem responder objetivamente pela situação de atraso. A respeito, consideram-se ausentes as evidências que abonariam a responsabilização dos mesmos, tendo-se em conta o fato de que escapa à respectiva órbita de competência a inteira e completa capacidade de disponibilizar os recursos materiais e humanos necessários à célere tramitação dos aludidos processos. Portanto, não se sustentam as atribuições de responsabilidade concernentes aos itens 'c', 'd', 'i' e 'j' (§§ 9º e 10 desta instrução) .
Crédito de instalação
Aos gestores do Incra/MA resta, ainda, a imputação pertinente ao item 'h', por sua vez decorrente do achado de auditoria III.11 (peça 104, p. 23-24) . Trata-se do descumprimento da determinação exarada pelo subitem 1.8.2.1 do Acórdão TCU 4.744/2014 - 1ª Câmara - Relator Benjamin Zymler, em 9/9/2014 (TC - Processo 012.120/2012-0) . 
Acórdão 4744/2014-TCU-Primeira Câmara
1.8.2. determinar à Superintendência Regional do Incra no Estado do Maranhão que apresente no próximo processo de prestação de contas anual:
1.8.2.1. plano de ação com medidas para garantir que o cumprimento de suas atribuições de orientação e fiscalização da aplicação dos recursos e de acompanhamento dos resultados da concessão de créditos instalação seja aprimorada e conduzida em conformidade com as Normas de Execução 79/2008 e 84/2009, ou outra que venha a substituí- las;
A definição de 'crédito de instalação' e sua repercussão na atividade gerencial exercida pelo Incra colocam-se da forma abaixo exposta, conforme teor da instrução que antecipa o aludido acórdão (peça 105 do TC - Processo 012.120/2012-0) :
24. O crédito de instalação, acrescido pela Medida Provisória 2.183-56, de 24/8/2001, ao art. 17, inciso V, da Lei 8.629, de 25/2/1993, consiste no provimento de recursos financeiros sob a forma de concessão de crédito aos beneficiários da reforma agrária, visando assegurar-lhes os meios necessários para instalação e desenvolvimento inicial e/ou recuperação dos projetos do Programa Nacional de Reforma Agrária. Na ausência de regulamentação legal, a operacionalização do crédito instalação é feita por normas internas do Incra (atualmente as Normas de Execução 79, de 26/12/2008, e 84, de 3/9/2009) , que tem o papel de orientar os assentados e fiscalizar a aplicação dos recursos depositados em nome dos beneficiários sob a forma de empréstimo em conta específica.
25. Desta forma, quanto aos recursos referentes ao crédito instalação, este Tribunal tem o entendimento de que, como modalidade de empréstimo, a partir do momento em que são concedidos, não são mais públicos, mas dos assentados, e sua má aplicação ou seu desvio irá trazer prejuízos aos beneficiários, e não diretamente aos cofres públicos. Nesse sentido, processos de tomada de contas especiais instauradas em razão de irregularidades na aplicação de recursos do crédito instalação estão sendo arquivados, sem julgamento de mérito, ante a ausência de pressupostos de constituição e de desenvolvimento válido e regular do processo, conforme Acórdão 2081/2012-TCU-Primeira Câmara, 742/2013- Plenário, 2628/2013-2ª Câmara, e processos de outra natureza têm concluído que não há motivação para instauração de TCE, como visto no TC Processo 030.448/2011-5 (relatório de auditoria) e no TC Processo 028.622/2009-8 (Solicitação do Congresso Nacional) .
26. Por outro lado, o Tribunal entende que eventual dano ao erário poderá ocorrer em caso de inadimplência no pagamento das prestações do contrato de financiamento, cujas regras são estabelecidas na NE Incra 79/2008. Por isso tem determinado às superintendências regionais do Incra um controle contábil da rubrica, já que uma orientação, um acompanhamento e uma fiscalização inadequadas do Incra poderão acarretar o não alcance de plenos resultados da política pública e gerar um inadimplemento maior do que o aceitável para a carteira de recebíveis do crédito instalação.
A concessão do crédito de instalação, prevista no art. 17, V da Lei 8.629/1993, obteve regulamentação dada pelo Decreto 9.066/2017, por sua vez substituída pela do Decreto 9.424/2018. No âmbito do Incra, a regulamentação mais recente sobre o tema é dada pela Norma de Execução Incra 121/2018. O relatório de auditoria apresenta ainda os seguintes esclarecimentos sobre o benefício (peça 104, p. 7-8) :
16. O Programa de Crédito Instalação atua com uma equipe multidisciplinar de técnicos nas Superintendências Regionais e Unidades Avançadas do Incra. A aplicação dos recursos é realizada com a participação das associações ou representantes dos assentados, orientadas pela Assessoria Técnica na escolha e no recebimento dos produtos.
17. O pagamento das aquisições é feito diretamente ao fornecedor - mercados locais, lojas de material de construção e de implementos agrícolas. O programa também faz parcerias com instituições financeiras governamentais, como o Banco do Brasil e a Caixa Econômica Federal.
Sobre a ocorrência descrita no item 'h', acima descrita (§ 9º) , os responsáveis implicados (Jowberth Frank Alves da Silva, Lívio Jonas Mendonça Corrêa e George de Melo Aragão) argumentam, primeiramente, que as contas do Incra/MA relativas ao exercício de 2015 (TC - Processo 030.133/2016-5) , processo em que se aplicava a ordem prevista no subitem 1.8.2.1 do Acórdão 4744/2014-TCU-Primeira Câmara, foram julgadas regulares, consoante teor do Acórdão 9610/2017-TCU-Primeira Câmara (peça 150, p. 5) . Também é assinalado o fato de que a regulamentação relativa ao acompanhamento dos créditos de instalação, prevista na Norma de Execução 79/2008, teria sido alterada pela Nota Técnica Incra 003/2014, tendo sido levado a efeito, durante o exercício de 2017, acompanhamento dos referidos créditos por meio do Plano de Ação 5W2H (peça 146, p. 9-10 e peça 147, p. 80-82) .
Ainda que as contas a que se dirigia o cumprimento do subitem 1.8.2.1 do Acórdão 4744/2014-TCU-Primeira Câmara (Prestação de Contas do Incra/MA relativa ao exercício de 2015 - TC Processo 030.133/2016-5) tenham sido julgadas regulares, parece claro que não foi elaborado à época o planejamento das ações de acompanhamento dos créditos de instalação. Nada obstante, verifica-se igualmente que o assunto não foi negligenciado pela unidade jurisdicionada a ponto de ensejar a responsabilização dos respectivos dirigentes, na medida em que, após modificações normativas que alteraram a Norma de Execução Incra 79/2008 (Nota Técnica Incra 003/2014) , o referido acompanhamento foi objeto de atenção administrativa específica durante o exercício de 2017.
Ressalte-se que a atual disciplina do tema, dada pelo Decreto 9.424/2018 e, em especial, pela Norma de Execução Incra 121/2018, preveem sistemática de fiscalização e controle baseada no Sistema Nacional de Concessão e Cobrança do Crédito Instalação - Sncci e no Relatório de Interação com Agente Financeiro - Riafi. Dessa feita, propõe-se o acolhimento das correspondentes razões de justificativa.
Licitações e contratos
Cuida-se, por fim, da repercussão da audiência do ex-Chefe da Unidade Avançada do Incra em Barra do Corda/MA, Domingos Augusto de Moura Carvalho. Pesam-lhe as imputações decorrentes de irregularidades relativas a procedimentos licitatórios e contratações (achado de auditoria III.15 - peça 104, p. 27-29) , as quais apontam para o fracionamento de despesas, direcionamento nas contratações e contratações indevidas (itens 'l', 'm' e 'n' - § 11 desta instrução) . Apesar da comunicação de audiência ter sido regularmente realizada (Ofício Secex/MA 3.211/2018 - peças 123 e 142) e apesar de ter sido formalizado e posteriormente anuído seu requerimento de prorrogação de prazo (peças 133 e 135) , não foram apresentadas as respectivas razões de justificativa. Incidem ao caso, portanto, os efeitos da revelia.
Responsabilização
Em suma, consideram-se como passíveis de acolhimento as razões de justificativa apresentadas pelas pessoas que respondem pelo exercício da função de superintendente regional do Incra/MA. A teor do que dispõe o art. 161 do RI/TCU, as defesas apresentadas aproveitam ao revel Dayvson Franklin de Sousa. Com relação ao ex-Chefe da Unidade Avançada do Incra em Barra do Corda/MA, Domingos Augusto de Moura Carvalho, incidem os efeitos da revelia, conforme dispõem o art. 12, § 3º da Lei 8.443/1992 e o art. 202, § 8º do RI/TCU, o que o sujeita à aplicação da multa prevista no art. 58, II da Lei 8.443/1992 e nos arts. 250, § 2º e 268, II do RI/TCU.
II - Encaminhamento de providências
Os resultados da auditoria objeto dos presentes autos não se restringiram às audiências dos responsáveis, mas também contemplaram as seguintes propostas de determinação e de ciência dirigidas à superintendência do Incra/MA e à Unidade Avançada do Incra em Barra do Corda/MA (peça 104, p. 42-43) :
Determinar à Superintendência Regional do Incra no Estado do Maranhão que:
a) elabore, no prazo de 120 (cento e vinte) dias, plano de ação para a implementação das medidas tendentes a solucionar os problemas relacionados ao gerenciamento da execução das transferências voluntárias e à condução de ações correcionais, e ao gerenciamento da cobrança/análise tempestiva das prestações de contas das transferências voluntárias, indicando as ações que serão adotadas pela organização, o prazo e o responsável (nome, cargo e CPF) pelos seus desenvolvimentos (Achados de auditoria III.5 e III.7) ;
b) elabore, no prazo de 120 (cento e vinte) dias, plano de ação para a implementação das medidas tendentes a solucionar os problemas relacionados ao gerenciamento dos processos de titulação de territórios quilombolas, indicando as ações que serão adotadas pela organização, o prazo e o responsável (nome, cargo e CPF) pelo seu desenvolvimento (Achados de auditoria III.12 e III.14) ;
c) libere os recursos conveniados de acordo com o cronograma de desembolso previsto no plano de trabalho aprovado, de forma a garantir que o repasse dos recursos ocorra em tempo hábil a permitir a regular execução do objeto conveniado, em consonância com as metas e etapas de sua execução (Achado de auditoria III.6) ;
Determinar à Unidade Avançada do Incra em Barra do Corda (MA) para que, doravante, formalize os termos de contrato, mesmo nos decorrentes de contratação direta, quando a contratação tiver o condão de gerar obrigações futuras, como nos casos de prestação contínua de serviços ou quando for preciso assegurar a responsabilização do contratado por serviços mal executados, em observância ao art. 62, caput e §4º, da Lei 8.666/1993.
Dar ciência à Superintendência Regional do Incra no Estado do Maranhão sobre:
a) fracionamento de despesas para fugir ao procedimento licitatório não atingimento da finalidade do PNRA com a concessão de crédito instalação a famílias em projetos de assentamento nos exercícios de 2012 a 2016, o que afronta o disposto no art. 22, § 1º, XXI, da NE/Incra 792008, alterada pela NE 86/2009, com vistas à adoção de providências internas que previnam a ocorrência de outras semelhantes (Achado de auditoria III.8) ;
b) o deficiente acompanhamento do resultado dos créditos instalação concedidos diante do não atingimento do número de famílias previstas, identificado nos Processos 54230.002803/2007-07, 54230.002025/2010-43, 54230.000955/2009-29, 54230.001100/2009-15, 54230.007969/2010-15, 54230.005185/2007-49, 54230.001165/2009-61, 54230.002793/2008-82, 54230.004075/2006-89 e 54230.006961/2009-90, o que afronta o disposto no art. 22, § 1º, XXI, da NE/Incra 79/2008, alterada pela NE 86/2009, com vistas à adoção de providências internas que previnam a ocorrência de outras semelhantes (Achado de auditoria III.9) ;
c) a falta de apresentação/aprovação da prestação de contas dos crédito instalação concedidos a famílias em projetos de assentamento nos Processos 54230.006991/2009-04, 54230.007538/2009-15, 54230.004370/2010-11, 54230.003783/2008-64, 54230.2545/2009-12, 54230.002793/2008-82, 54230.002709/2008-21, 54230.002623/2008-06, 54230.000256/2009-89, 54230.008371/2010-35, 54230.002586/2008-28, 54230.00994/2010-60, 54230.004010/2008-03, 54230.002825/2009-21, 54230.004673/2005-77, 54230.008025/2010-57, 54230.000713/2009-35, 54230.003782/2008-10, 54230.006961/2009-90, 54230.000001/2010-20 e 54231.000930/2010-59 o que afronta o disposto no art. 22, inciso XXIV, e o art. 35, da NE/Incra 79/2008, alterada pela NE 86/2009, com vistas à adoção de providências internas que previnam a ocorrência de outras semelhantes (Achado de auditoria III.10) ;
d) a falta de publicação do Relatório Técnico de Identificação e Demarcação (RTID) no Diário Oficial do Estado do Maranhão (DOE) por duas vezes consecutivas, verificada no Processo 54230.000431/2007-76, como também a ausência de publicação no DOE da portaria de reconhecimento e declaração dos limites da terra quilombola, verificada nos Processos 54230.004778/2004-45, 54230.000631/2008-18, 54230.004960/2005-87, 54230.005015/2004-11 e 54230.004785/2004-47; o que afronta o disposto nos arts. 11, caput, e 17, da Instrução Normativa Incra 57/2009 e no art. 7º do Decreto 4887/2003, com vistas à adoção de providências internas que previnam a ocorrência de outras semelhantes (Achado de auditoria III.13) .
Consoante já reportado nesta instrução (§ 5º) , as providências acima propostas foram indevidamente oficiadas aos respectivos destinatários, o que torna as respectivas comunicações nulas, portanto incapazes de gerar efeitos válidos. Considerando que o exame das audiências realizadas tem implicação direta ou indireta com o regular encaminhamento de providências que poderiam corrigir ou mesmo mitigar as constatações de irregularidades apontadas no relatório de auditoria, entendem-se passíveis de reelaboração as propostas de determinação ou de ciência originalmente assinaladas em relatório. 
No tocante às constatações pertinentes às transferências voluntárias auditadas, no caso, os convênios Siconv citados em relatório, ao invés de determinação visando à elaboração de um plano de ação contemplando medidas corretivas abrangentes, entende-se mais aplicável à espécie seja dada ciência ao Incra/MA sobre as previsões normativas que incidem sobre a gestão e fiscalização dos convênios pactuados, no sentido de adotar as medidas regulamentares cabíveis, tanto durante a fase de execução dos respectivos objetos, quanto na fase das prestações de contas. 
De modo análogo, tanto os achados de auditoria envolvendo questões relacionadas à demarcação ou titulação de territórios quilombolas, como também os achados relativos aos créditos de instalação, podem convergir cada qual em uma única providência de ciência formal, em que sejam nominados os processos auditados para a adoção das medidas administrativas visando sua regular finalização ou visando à prevenção de ocorrências que afrontem a normatização aplicável.  
Por fim, as ocorrências do relatório de auditoria pertinentes aos procedimentos licitatórios e contratuais, incluindo as que se referem à Unidade Avançada de Barra do Corda/MA, podem ser reportadas em uma única providência de ciência formal dirigida à superintendência regional para que as respectivas unidades gestoras, incluindo as que dizem respeito às unidades avançadas, cumpram a legislação de modo a evitar as irregularidades identificadas.
Assim posto, as providências a serem deliberadas, enquanto consequência do relatório de auditoria, podem adquirir o seguinte teor:
- dar ciência à Superintendência Regional do Incra no Estado do Maranhão (SR-12/Incra/MA) sobre os seguintes apontamentos:
a) deficiente ação de acompanhamento e de fiscalização dos convênios pactuados, tanto na etapa de execução (vistorias ausentes ou intempestivas) , quanto na etapa de prestação de contas (atraso das análises, em prejuízo da eventual instauração de tomada de contas especial) , em ofensa ao art. 6º, inciso I, alínea 'a' e inciso II, alíneas 'f' e 'h', bem como ao art. 64, § 2º, inciso III e § 5º, todos da Portaria Interministerial 424/2016, devendo ser adotadas medidas gerenciais corretivas que evitem doravante as constatações identificadas nos convênios Siconv 736983, 777895, 786438, 789352, 822045, 826150, 733698, 734063, 766337, 759791, 707745, 719332, 704678, 787203, 771427, 704652, 764805 e 720197 (achados de auditoria III.5 e III.7) ;
b) intercorrências na tramitação dos processos de titulação de territórios quilombolas (atraso ou ausência de etapas) , em ofensa aos arts. 3º e 7º do Decreto 4.887/2003 e aos arts. 11 e 17 da Instrução Normativa Incra 57/2009, devendo ser adotadas medidas gerenciais corretivas que evitem doravante as constatações identificadas nos processos 54230.004778/2004-45, 54230.000631/2008-18, 54230.004960/2005-87, 54230.004785/2004-47, 54230.000431/2007-76, 54230.003775/2004-94, 54230.003911/2005-27, 54230.002866/2007-55, 54230.007480/2005-78, 54230.010993/2010-23 e 54230.005015/2004-11 (achados de auditoria III.12, III.13 e III.14) ;
c) deficiente ação de acompanhamento e de fiscalização da concessão dos créditos de instalação, tanto na etapa de execução, quanto na etapa de prestação de contas, o que afronta a disciplina atualmente vigente dada pelo art. 1º, § 1º do Decreto 9.424/2018 e pelos arts. 39 e 45 da Norma de Execução Incra 121/2018, devendo ser adotadas medidas gerenciais corretivas que evitem doravante as constatações identificadas nos processos 54230.002803/2007-07, 54230.002025/2010-43, 54230.000955/2009-29, 54230.001100/2009-15, 54230.007969/2010-15, 54230.005185/2007-49, 54230.001165/2009-61, 54230.002793/2008-82, 54230.004075/2006-89, 54230.006961/2009-90, 54230.006991/2009-04, 54230.007538/2009-15, 54230.004370/2010-11, 54230.003783/2008-64, 54230.2545/2009-12, 54230.002793/2008-82, 54230.002709/2008-21, 54230.002623/2008-06, 54230.000256/2009-89, 54230.008371/2010-35, 54230.002586/2008-28, 54230.00994/2010-60, 54230.004010/2008-03, 54230.002825/2009-21, 54230.004673/2005-77, 54230.008025/2010-57, 54230.000713/2009-35, 54230.003782/2008-10, 54230.006961/2009-90, 54230.000001/2010-20 e 54231.000930/2010-59 (achados de auditoria III.9 e III.10) ;
d) irregularidades em procedimentos licitatórios e contratuais (fracionamento de despesas, contratações indevidas, ausência de formalização contratual) , em violação aos arts. 2º, 23, 28, 29 e 62 da Lei 8.666/1993, devendo ser adotadas medidas gerenciais corretivas que evitem doravante, no âmbito da superintendência regional, as constatações identificadas na Unidade Avançada do Incra em Barra do Corda/MA (achados de auditoria III.15 e III.16) .
III - Implicações com o TC Processo 023.404/2017-5 (Solicitação do Congresso Nacional) 
A deliberação que responde pela constituição do presente processo (Acórdão 1177/2018-TCU-Plenário - Relatora Ana Arraes, acima transcrito) também tratou das repercussões dele advindas nos autos relativos ao TC Processo 023.404/2017-5 (Solicitação do Congresso Nacional) . Conforme dispõem os subitens 9.5 e 9.7 do aludido acórdão, o conteúdo da deliberação de mérito deste processo, além de ser encaminhado ao solicitante, deve ensejar o atendimento integral da solicitação.
Consoante estabelece o art. 14, IV da Resolução TCU 215/2008, a declaração de atendimento integral da solicitação do Congresso Nacional se dá quando são fornecidos os elementos e informações requeridos. No que toca à solicitação em tela, cujo teor consta do Ofício 144/2017/CFFC/CD, dizendo respeito à verificação de possíveis irregularidades em atos administrativos, convênios firmados e nos processos de titulação de territórios quilombolas no Maranhão (peça 1, p. 1 do TC Processo 023.404/2017-5) , ela foi inicialmente atendida, contudo apenas parcialmente e não integralmente (subitem 9.1 do Acórdão 1177/2018-TCU-Plenário) .
Com a constituição dos presentes, no qual se registra a elaboração do relatório de auditoria decorrente da aludida solicitação (peça 104) e também se registra a avaliação dos respectivos resultados, consoante conteúdo da presente instrução, fica determinado o conjunto de informações que propiciariam o atendimento integral da solicitação. Dessarte, a remessa à Comissão de Fiscalização Financeira e Controle da Câmara dos Deputados do inteiro teor da deliberação de mérito destes autos, o que inclui cópia do relatório de auditoria e do subsequente exame técnico, conforme já preveem os subitens 9.5 e 9.7 do Acórdão 1177/2018-TCU-Plenário, viabilizaria concretamente o atendimento da solicitação, nos termos do art. 14, IV da Resolução TCU 215/2008.
Enfim, diante das implicações recíprocas destes autos com o TC Processo 023.404/2017-5, o encaminhamento de mérito que se propõe nesta oportunidade importará concomitantemente em deliberação conclusiva da mencionada Solicitação do Congresso Nacional.
CONCLUSÃO 
Tratam os autos de auditoria de conformidade realizada no Instituto Nacional de Colonização e Reforma Agrária - Superintendência Regional no Estado do Maranhão (SR-12/Incra-MA) , no período compreendido entre 18/6/2018 e 29/8/2018. A ação fiscalizatória, levada a efeito pela Secex/MA (extinta) , cumpriu determinação constante do Acórdão 1177/2018-TCU-Plenário - Relatora Ana Arraes, com o objetivo expresso de subsidiar o atendimento ao processo de Solicitação do Congresso Nacional, a que se refere o TC Processo 023.404/2017-5.
Promovidas as audiências propostas em relatório de auditoria, consideram-se como passíveis de acolhimento as razões de justificativa apresentadas pelas pessoas que respondem pelo exercício da função de superintendente regional do Incra/MA: Benedito Ferreira Pires Terceiro, José Inácio Sodré Rodrigues, Maria de Fátima Pessoa Santana, Jowberth Frank Alves da Silva, Lívio Jonas Mendonça Corrêa e George de Melo Aragão. A teor do que dispõe o art. 161 do RI/TCU, as defesas apresentadas aproveitam ao revel Dayvson Franklin de Sousa. Com relação ao ex-Chefe da Unidade Avançada do Incra em Barra do Corda/MA, Domingos Augusto de Moura Carvalho, incidem os efeitos da revelia, conforme dispõem o art. 12, § 3º da Lei 8.443/1992 e o art. 202, § 8º do RI/TCU, o que o sujeita à aplicação da multa prevista no art. 58, II da Lei 8.443/1992 e nos arts. 250, § 2º e 268, II do RI/TCU.
Como consequência do relatório de auditoria, propõem-se, ainda, providências dirigidas à superintendência do Incra/MA, no sentido de lhe ser dada ciência formal sobre constatações relativas aos seguintes temas: gestão de convênios, titulação de territórios quilombolas, concessão de créditos de instalação e procedimentos licitatórios e contratuais.
Diante das implicações recíprocas destes autos com o TC Processo 023.404/2017-5, o encaminhamento de mérito que se propõe nesta oportunidade importará concomitantemente em deliberação conclusiva da mencionada solicitação do Congresso Nacional.
PROPOSTA DE ENCAMINHAMENTO
Ante o exposto, submetem-se os autos à apreciação superior, acompanhados da seguinte proposta:
i - acolher as razões de justificativa apresentadas pelos senhores Benedito Ferreira Pires Terceiro (CPF XXX.221.983-XX) , José Inácio Sodré Rodrigues (CPF XXX.545.093-XX) , Maria de Fátima Pessoa Santana (CPF XXX.160.803-XX) , Jowberth Frank Alves da Silva (CPF XXX.502.374-XX) , Lívio Jonas Mendonça Corrêa (CPF XXX.309.543-XX) e George de Melo Aragão (CPF XXX.304.783-XX) , estendendo-se o aludido acolhimento em proveito do senhor Dayvson Franklin de Sousa (CPF XXX.110.942-XX) , a teor do que dispõe o art. 161 do Regimento Interno/TCU;
ii - considerar revel, para todos os efeitos, o senhor Domingos Augusto de Moura Carvalho (CPF XXX.605.853-XX) , nos termos do art. 12, § 3º da Lei 8.443/1992;
iii - aplicar ao senhor Domingos Augusto de Moura Carvalho (CPF XXX.605.853-XX, ex-Chefe da Unidade Avançada do Incra em Barra do Corda/MA) , a multa prevista no art. 58, II da Lei 8.443/1992, fixando-lhe o prazo de 15 (quinze) dias, a contar da notificação, para que comprove, perante o Tribunal (art. 214, inciso III, alínea 'a' do Regimento Interno/TCU) , o recolhimento da dívida ao Tesouro Nacional, atualizada monetariamente desde a data do acórdão que vier a ser proferido até a data do efetivo recolhimento, se for paga após o vencimento, na forma da legislação em vigor;
iv - autorizar o desconto da dívida na remuneração do servidor, observado o disposto no art. 46 da Lei 8.112/1990;
v - autorizar, desde logo, nos termos do art. 28, inciso II, da Lei 8.443/1992, a cobrança judicial da dívida, caso não atendida a notificação e não seja possível o desconto determinado;
vi - dar ciência à Superintendência Regional do Incra no Estado do Maranhão (SR-12/Incra/MA) , com fundamento no art. 9º, inciso I, da Resolução TCU 315, de 2020 sobre as seguintes ocorrências apontadas em Relatório de Auditoria:
vi.1) deficiente ação de acompanhamento e de fiscalização dos convênios pactuados, tanto na etapa de execução (vistorias ausentes ou intempestivas) , quanto na etapa de prestação de contas (atraso das análises, em prejuízo da eventual instauração de tomada de contas especial) , em ofensa ao art. 6º, inciso I, alínea 'a' e inciso II, alíneas 'f' e 'h', bem como ao art. 64, § 2º, inciso III e § 5º, todos da Portaria Interministerial 424/2016, devendo ser adotadas medidas gerenciais corretivas que evitem doravante as constatações identificadas nos convênios Siconv 736983, 777895, 786438, 789352, 822045, 826150, 733698, 734063, 766337, 759791, 707745, 719332, 704678, 787203, 771427, 704652, 764805 e 720197 (achados de auditoria III.5 e III.7) ;
vi.2) intercorrências na tramitação dos processos de titulação de territórios quilombolas (atraso ou ausência de etapas) , em ofensa aos arts. 3º e 7º do Decreto 4.887/2003 e aos arts. 11 e 17 da Instrução Normativa Incra 57/2009, devendo ser adotadas medidas gerenciais corretivas que evitem doravante as constatações identificadas nos processos 54230.004778/2004-45, 54230.000631/2008-18, 54230.004960/2005-87, 54230.004785/2004-47, 54230.000431/2007-76, 54230.003775/2004-94, 54230.003911/2005-27, 54230.002866/2007-55, 54230.007480/2005-78, 54230.010993/2010-23 e 54230.005015/2004-11 (achados de auditoria III.12, III.13 e III.14) ;
vi.3) deficiente ação de acompanhamento e de fiscalização da concessão dos créditos de instalação, tanto na etapa de execução, quanto na etapa de prestação de contas, o que afronta a disciplina atualmente vigente dada pelo art. 1º, § 1º do Decreto 9.424/2018 e pelos arts. 39 e 45 da Norma de Execução Incra 121/2018, devendo ser adotadas medidas gerenciais corretivas que evitem doravante as constatações identificadas nos processos 54230.002803/2007-07, 54230.002025/2010-43, 54230.000955/2009-29, 54230.001100/2009-15, 54230.007969/2010-15, 54230.005185/2007-49, 54230.001165/2009-61, 54230.002793/2008-82, 54230.004075/2006-89, 54230.006961/2009-90, 54230.006991/2009-04, 54230.007538/2009-15, 54230.004370/2010-11, 54230.003783/2008-64, 54230.2545/2009-12, 54230.002793/2008-82, 54230.002709/2008-21, 54230.002623/2008-06, 54230.000256/2009-89, 54230.008371/2010-35, 54230.002586/2008-28, 54230.00994/2010-60, 54230.004010/2008-03, 54230.002825/2009-21, 54230.004673/2005-77, 54230.008025/2010-57, 54230.000713/2009-35, 54230.003782/2008-10, 54230.006961/2009-90, 54230.000001/2010-20 e 54231.000930/2010-59 (achados de auditoria III.9 e III.10) ;
vi.4) procedimentos licitatórios e contratuais irregulares (fracionamento de despesas, contratações indevidas, ausência de formalização contratual) , em violação aos arts. 2º, 23, 28, 29 e 62 da Lei 8.666/1993, devendo ser adotadas medidas gerenciais corretivas que evitem doravante, no âmbito da superintendência regional, as constatações identificadas na Unidade Avançada do Incra em Barra do Corda/MA (achados de auditoria III.15 e III.16) .
vii - enviar à Comissão de Fiscalização Financeira e Controle da Câmara dos Deputados inteiro teor da deliberação que vier a ser adotada, incluindo cópia do Relatório de Auditoria e da subsequente instrução técnica, em complemento às informações já encaminhadas por intermédio do Acórdão 1177/2018-TCU-Plenário - Relatora Ana Arraes, de 23/5/2018; 
viii - levantar o sobrestamento do TC - Processo 023.404/2017-5, relativo à Solicitação do Congresso Nacional encaminhada a esta Corte de Contas pelo Ofício 144/2017/CFFC-P de 16/8/2017, para considerá-la integralmente atendida, nos termos do art. 14, IV, da Resolução TCU 215/2008;
ix - juntar cópia da deliberação que vier a ser adotada aos autos do TC - Processo 023.404/2017-5, autorizando-se em seguida seu arquivamento, nos termos do art. 14, IV da Resolução TCU 215/2008."
	É o relatório.

Paulo Jorge Sabá Neto (OAB/MA 12.443) representando José Inácio Sodré Rodrigues.

Não atuou.

AUDITORIA. SOLICITAÇÃO DO CONGRESSO NACIONAL. POSSÍVEIS IRREGULARIDADES EM ATOS ADMINISTRATIVOS, CONVÊNIOS FIRMADOS E NOS PROCESSOS DE TITULAÇÃO DE TERRITÓRIOS QUILOMBOLAS. AUDIÊNCIAS. ACOLHIMENTO DAS RAZÕES DE JUSTIFICATIVA DA MAIORIA DOS RESPONSÁVEIS. APLICAÇÃO DE MULTA A UM GESTOR. ATENDIMENTO INTEGRAL DA SOLICITAÇÃO. CIÊNCIA. ARQUIVAMENTO.

RELATÓRIO DE AUDITORIA (RA)

Secretaria de Controle Externo no Estado do Maranhão - Secex/MA (atual Secretaria do TCU no Estado do Maranhão - SEC-MA) e Secretaria de Controle Externo da Agricultura e do Meio Ambiente - SecexAgroAmbiental.

Trata-se de auditoria de conformidade decorrente do Acórdão 1177/2018-TCU-Plenário, realizada na Superintendência Regional do Incra no Estado do Maranhão, com o objetivo de atender a solicitação do Congresso Nacional (TC Processo 023.404/2017-5) para examinar possíveis irregularidades relacionadas à fragilidade das políticas públicas voltadas aos agricultores assentados, à execução parcial de convênios celebrados pelo Incra/MA, a processos de titulação de territórios quilombolas e a atos administrativos praticados na Unidade Avançada do Incra no Município de Barra do Corda/MA.
2.	A equipe de auditoria da então Secretaria de Controle Externo no Estado do Maranhão - Secex/MA apontou, no relatório à peça 104, p. 4, os seguintes achados de auditoria:
i.	inadequabilidade do objeto do Convênio Siconv 704652 em relação às necessidades da população (ausência de benefício social da obra conveniada) ;
ii.	inexecução ou execução parcial do objeto pactuado (obras inacabadas) , mesmo após liberação integral dos recursos (Convênios Siconv 704679, 777895 e 734063) ;
iii.	inexecução ou execução parcial do objeto pactuado (obras inacabadas) , por atraso na liberação dos recursos (Convênios Siconv 786438, 733698, 770305, 720197 e 774544) ;
iv.	baixa efetividade da ação Implantação e Recuperação de Infraestrutura Básica em Projetos de Assentamento;
v.	fiscalização de convênios pelo Incra/MA inexistente ou insatisfatória;
vi.	liberação de recursos financeiros de convênios posteriormente à realização dos objetos (Convênios Siconv 763381 e 763337) ;
vii.	demora na cobrança/análise da prestação de contas de convênios;
viii.	os créditos de instalação concedidos não atenderam à finalidade do Plano Nacional de Reforma Agrária - PNRA;
ix.	acompanhamento deficiente dos resultados dos créditos de instalação concedidos;
x.	falta de aprovação da prestação de contas;
xi.	plano de ação para garantir o regular cumprimento das atribuições de orientação, fiscalização e acompanhamento pelo Incra/MA inexistente ou deficiente;
xii.	atraso injustificado na condução de processos de titulação de territórios quilombolas;
xiii.	ausência injustificada de etapas do processo de titulação de territórios quilombolas;
xiv.	falta de medidas necessárias para a adequada tramitação dos processos de titulação de territórios quilombolas;
xv.	irregularidades em procedimentos licitatórios e contratações diretas;
xvi.	informalidade nos contratos.
3.	Os achados iii, vi, xi, xii, xiv e xv deram ensejo às audiências dos superintendentes do Incra Benedito Ferreira Pires Terceiro (3/12/2007 a 28/2/2011) , José Inácio Sodré Rodrigues (de 18/8/2011 a 4/4/2014) , Maria de Fátima Pessoa Santana (4/4/2014 a 21/12/2014) , Jowberth Frank Alves da Silva (22/12/2014 a 17/8/2015) , Dayvson Franklin de Souza (17/8/2015 a 19/4/2016) , Lívio Jonas Mendonça Correa (29/4/2016 a 18/7/2016) , George de Melo Aragão (desde 18/7/2016) e de Domingos Augusto de Moura Carvalho, chefe da Unidade Avançada de Barra do Corda/MA de 1º/1/2012 a 31/12/2016, para que se manifestassem acerca das falhas atribuíveis a cada um. 
4.	Em razão da alteração na estrutura organizacional do Tribunal, a Secretaria de Controle Externo da Agricultura e do Meio Ambiente - SecexAgroAmbiental passou a ser a unidade responsável por dar continuidade ao processo.
5.	Após examinar os documentos carreados pelos responsáveis, a SecexAgroAmbiental concluiu pelo acolhimento das razões de justificativa apresentadas por Benedito Ferreira Pires Terceiro, José Inácio Sodré Rodrigues, Maria de Fátima Pessoa Santana, Jowberth Frank Alves da Silva, Lívio Jonas Mendonça Correa e George de Melo Aragão. As defesas apresentadas aproveitaram ao revel Dayvson Franklin de Sousa. Contudo, com relação ao ex-chefe da Unidade Avançada do Incra em Barra do Corda/MA, Domingos Augusto de Moura Carvalho, também revel, a unidade técnica propôs a aplicação da multa prevista no art. 58, II, da Lei 8.443/1992. Ademais, foram alvitradas providências dirigidas à superintendência do Incra/MA, no sentido de lhe ser dada ciência formal sobre constatações relativas aos seguintes temas: gestão de convênios, titulação de territórios quilombolas, concessão de créditos de instalação e procedimentos licitatórios e contratuais.
6.	Adoto como razões de decidir o exame e as conclusões produzidos pela unidade instrutiva, dada a completude e profundidade da análise.
II
7.	As irregularidades apontadas nos achados "iii' e "vi" do relatório de auditoria (peça 104, pp. 13/14 e 17/18) tratam substancialmente da gestão financeira dos Convênios Siconv 786438, 733698, 770305, 720197, 774544, 763381 e 763337, no sentido de que os titulares da Superintendência Regional do Incra/MA devem ser responsabilizados pelo atraso injustificado na liberação das respectivas parcelas financeiras, o que teria resultado em prorrogação excessiva dos prazos de vigência dos convênios, execução parcial dos objetos conveniados ou, ainda, quando executados totalmente (convênios 763381 e 763337) , na liberação dos recursos somente após a conclusão dos objetos.
8.	Em suas razões de justificativa, os responsáveis defenderam que não compete aos superintendentes regionais a prerrogativa de disponibilidade financeira dos recursos utilizados para pagamento das parcelas dos convênios, já que tais recursos precisam ser disponibilizados, inicialmente, pelo Tesouro Nacional em favor da administração central do Incra, para, só então, ser descentralizados para a superintendência regional. Alegaram que, mesmo com a elaboração rotineira da programação financeira dos pagamentos previstos, é costumeira a ocorrência de atrasos, o que deixa a unidade regional em situação de dependência de instâncias superiores para realizar os pagamentos devidos. 
9.	Outro argumento trazido nas defesas diz respeito às próprias normas que regulamentam a gestão dos convênios, segundo as quais os pagamentos das parcelas estão sujeitos a critérios pertinentes ao controle da aplicação de parcelas anteriores. Assim, segundo dispõem o art. 5º, II, alíneas "f" e "g", bem como § 2º, e o art. 64, § 1º, II, da Portaria Interministerial PI 507/2011, caberia aos próprios convenentes a adoção de providências específicas, como realização de licitação, projetos básicos ou apresentação de prestações de contas parciais, sem as quais a administração não estaria autorizada a realizar os pagamentos das parcelas subsequentes. Os responsáveis aduziram que a gestão dos convênios em tela envolveu vários atos fiscalizatórios, que ensejaram medidas corretivas, as quais não foram prontamente adotadas pelos convenentes, fato que terminou por impedir a liberação das parcelas subsequentes e, portanto, atrasar os cronogramas inicialmente previstos.
10.	Conforme pontuou a SecexAgroAmbiental, é notório o fato de que a programação físico-financeira prevista nos planos de trabalho dos convênios não constitui dado absoluto, muitas vezes porque os pagamentos das parcelas dos convênios estão condicionados ao cumprimento de certos critérios operacionais e fiscalizatórios. Além disso, a gestão financeira é dependente da disponibilização dos correspondentes recursos por parte do Tesouro Nacional e também da administração central do Incra, podendo resultar em atraso na consecução dos objetos conveniados ou mesmo em sucessivas prorrogações dos termos de vigência.
11.	Verifico que o relatório de auditoria não aprofundou na análise da gestão de cada convênio, de modo a incluir os dados das disponibilizações financeiras em favor da superintendência regional, bem como as ações fiscalizatórias do concedente e as correspondentes providências dos convenentes. Não há evidência comprobatória de que a não conclusão dos objetos conveniados se deve propriamente à ocorrência dos alegados atrasos.
12.	Pesquisa realizada pela unidade técnica no Siconv demonstrou que quase todos os convênios em referência se encontram na situação de análise ou de complementação da prestação de contas, cada qual apresentando as seguintes datas-limite de apresentação da prestação de contas: Convênio 733698: 2/4/2020; Convênio 786438: 29/8/2018; Convênio 770305: 21/5/2019; Convênio 774544: 22/5/2019; Convênio 763381: 30/7/2018; Convênio 763337: 30/9/2019. Apenas o Convênio 720197 se encontra na situação de inadimplência, tendo expirado o prazo para apresentação da prestação de contas em 1º/7/2017 (peças 162-168) . Portanto, como não há evidências de conduta irregular por parte dos superintendentes regionais do Incra/MA na gestão dos aludidos convênios, devem ser acolhidas suas justificativas. 
III
13.	No que tange às ocorrências relativas aos achados "xii" e "xiv" do relatório de auditoria, que tratam da titulação de territórios quilombolas, as imputações de responsabilidade, conforme comunicação constante nos ofícios de audiência, não discriminam os dispositivos legais ou regulamentares violados, porém atribuem a irregularidade das respectivas condutas ao fato de estar se alongando no tempo a solução final de vários processos administrativos pertinentes à referida titulação.
14.	Os responsáveis contestaram, de maneira geral, qualquer relação de causalidade entre suas condutas e o atraso na tramitação dos referidos processos administrativos. Justificaram que alguns processos dependeriam da edição de decretos de desapropriação e que os procedimentos de demarcação e titulação dos territórios quilombolas são complexos e por isso requerem a contínua aplicação de recursos materiais e humanos (orçamento e equipes de especialistas, principalmente) , os quais ocasionalmente se mostram indisponíveis no âmbito da superintendência regional. Ainda como fator de atraso, consideraram as especificidades próprias de cada processo, como questionamentos judiciais e interesses particulares das comunidades quilombolas.
15.	A unidade técnica avaliou que o relatório de auditoria não delimitou formalmente a conduta dos responsáveis que teria ocasionado o atraso na solução final dos processos administrativos envolvendo os territórios quilombolas, uma vez que foram apenas realizadas narrativas sintéticas das etapas de tramitação desses processos. Além disso, a SecexAgroAmbiental ponderou que escapa à órbita de competência dos responsáveis a inteira e completa capacidade de disponibilizar os recursos materiais e humanos necessários a célere tramitação dos aludidos processos; assim, cabe acolher as razões de justificativa.
IV
16.	A irregularidade decorrente do achado de auditoria "xi" se refere ao descumprimento da determinação exarada pelo subitem 1.8.2.1 do Acórdão 4744/2014-TCU-Primeira Câmara - Relator Benjamin Zymler (TC Processo 012.120/2012-0) , nos seguintes termos:
"1.8.2. determinar à Superintendência Regional do Incra no Estado do Maranhão que apresente no próximo processo de prestação de contas anual:
1.8.2.1. plano de ação com medidas para garantir que o cumprimento de suas atribuições de orientação e fiscalização da aplicação dos recursos e de acompanhamento dos resultados da concessão de créditos instalação seja aprimorada e conduzida em conformidade com as Normas de Execução 79/2008 e 84/2009, ou outra que venha a substituí-las;"
17.	A definição de crédito de instalação e sua repercussão na atividade gerencial exercida pelo Incra encontram-se descritas na instrução da Secex/MA que precedeu o referido acórdão (peça 105 do TC Processo 012.120/2012-0) , conforme transcrito a seguir:
"24. O crédito de instalação, acrescido pela Medida Provisória 2.183-56, de 24/8/2001, ao art. 17, inciso V, da Lei 8.629, de 25/2/1993, consiste no provimento de recursos financeiros sob a forma de concessão de crédito aos beneficiários da reforma agrária, visando assegurar-lhes os meios necessários para instalação e desenvolvimento inicial e/ou recuperação dos projetos do Programa Nacional de Reforma Agrária. Na ausência de regulamentação legal, a operacionalização do crédito instalação é feita por normas internas do Incra (atualmente as Normas de Execução 79, de 26/12/2008, e 84, de 3/9/2009) , que tem o papel de orientar os assentados e fiscalizar a aplicação dos recursos depositados em nome dos beneficiários sob a forma de empréstimo em conta específica.
25. Desta forma, quanto aos recursos referentes ao crédito instalação, este Tribunal tem o entendimento de que, como modalidade de empréstimo, a partir do momento em que são concedidos, não são mais públicos, mas dos assentados, e sua má aplicação ou seu desvio irá trazer prejuízos aos beneficiários, e não diretamente aos cofres públicos. Nesse sentido, processos de tomada de contas especiais instauradas em razão de irregularidades na aplicação de recursos do crédito instalação estão sendo arquivados, sem julgamento de mérito, ante a ausência de pressupostos de constituição e de desenvolvimento válido e regular do processo, conforme Acórdão 2081/2012-TCU-Primeira Câmara, 742/2013- Plenário, 2628/2013-2ª Câmara, e processos de outra natureza têm concluído que não há motivação para instauração de TCE, como visto no TC Processo 030.448/2011-5 (relatório de auditoria) e no TC Processo 028.622/2009-8 (Solicitação do Congresso Nacional) .
26. Por outro lado, o Tribunal entende que eventual dano ao erário poderá ocorrer em caso de inadimplência no pagamento das prestações do contrato de financiamento, cujas regras são estabelecidas na NE Incra 79/2008. Por isso tem determinado às superintendências regionais do Incra um controle contábil da rubrica, já que uma orientação, um acompanhamento e uma fiscalização inadequados do Incra poderão acarretar o não alcance de plenos resultados da política pública e gerar um inadimplemento maior do que o aceitável para a carteira de recebíveis do crédito instalação."
18.	Informo que a concessão do crédito de instalação, prevista no art. 17, V, da Lei 8.629/1993, foi regulamentada pelo Decreto 9.066/2017, por sua vez revogado pelo Decreto 9.424/2018;  no âmbito do Incra, a regulamentação mais recente sobre o tema é dada pela Norma de Execução Incra 121/2018. 
19.	No tocante aos responsáveis, eles alegaram que as contas do Incra/MA relativas ao exercício de 2015 (TC Processo 030.133/2016-5) foram julgadas regulares, consoante o Acórdão 9610/2017-TCU-Primeira Câmara. Asseveraram que a regulamentação relativa ao acompanhamento dos créditos de instalação, prevista na Norma de Execução 79/2008, teria sido alterada pela Nota Técnica Incra 003/2014, tendo sido levado a efeito, durante o exercício de 2017, acompanhamento dos referidos créditos por meio do Plano de Ação 5W2H.
20.	Conquanto as contas a que se dirigia o cumprimento do subitem 1.8.2.1 do Acórdão 4744/2014-TCU-Primeira Câmara (prestação de contas do Incra/MA relativa ao exercício de 2015 - TC Processo 030.133/2016-5) tenham sido julgadas regulares, observa-se que não foi elaborado à época o planejamento das ações de acompanhamento dos créditos de instalação. Todavia, o assunto não foi negligenciado pela unidade jurisdicionada, já que, após modificações normativas feitas na Norma de Execução Incra 79/2008 (Nota Técnica Incra 003/2014) , o referido acompanhamento foi objeto de atenção administrativa específica durante o exercício de 2017.
21.	Cabe destacar que a atual disciplina do tema, dada pelo Decreto 9.424/2018 e, em especial, pela Norma de Execução Incra 121/2018, prevê sistemática de fiscalização e controle baseada no Sistema Nacional de Concessão e Cobrança do Crédito Instalação - SNCCI e no Relatório de Interação com Agente Financeiro - Riafi. 
22.	Em virtude do exposto, a SecexAgroAmbiental propôs o acolhimento das justificativas dos responsáveis; acompanho essa proposta.
V
23.	Em relação ao achado de auditoria "xv", irregularidades em procedimentos licitatórios e contratações diretas, foi chamado em audiência o ex-chefe da Unidade Avançada do Incra em Barra do Corda/MA, Domingos Augusto de Moura Carvalho. Conquanto tenha sido regularmente notificado (Ofício Secex/MA 3.211/2018 - peças 123 e 142) e tenha formalizado requerimento de prorrogação de prazo (peças 133 e 135) , não foram apresentadas as razões de justificativa, de modo que se operaram os efeitos da revelia.
24.	A respeito desse achado de auditoria, consta no relatório de fiscalização à peça 104, pp. 27/29:
"111. Logo à prima face, percebe-se que quase a totalidade das contratações se deu de forma direta, mediante dispensa de licitação, fundamentada no art. 24 e incisos da Lei de Licitações e Contratos Administrativos, com intensa repetição de despesas de mesma natureza e sem alternância entre os contratados, conforme o demonstrado nos quadros referentes às naturezas das despesas:
 (...) 
113. Analisando-se as contratações, ficam evidentes o fracionamento das despesas para fugir ao procedimento licitatório, o que contraria os arts. 2º e 23, §§ 1º e 2º, da Lei 8.666/1993, e o direcionamento das contratações para apenas duas empresas, indício que ganha materialidade quando se verifica que ambas estão situadas no mesmo endereço na cidade de Barra do Corda/MA (Rua Arão Brito, 366 - Centro) e possuem o mesmo número de telefone (3643-1735) , como se vê no detalhamento (peça 74) , procedimento que agride os preceitos do art. 2º do mesmo diploma legal." (grifei) 
25.	Na condição de chefe da Unidade Avançada de Barra do Corda, Domingos Carvalho efetivou todas as contratações diretas em que se detectaram as irregularidades.
26.	Como o responsável não se manifestou nos autos e as razões de justificativas apresentadas pelos demais defendentes não o socorrem, pois não se relacionam ao achado "xv", não houve a elisão das irregularidades apontadas pela unidade técnica, tampouco existem no processo outros elementos que podem ser aproveitados em sua defesa. Assim, proponho aplicar-lhe multa no valor de R$ 15.000,00, com base no artigo 58, inciso II, da Lei 8.443/1992.
VI
27.	Por fim, acompanho as providências alvitradas pela unidade técnica no sentido de dar ciência à Superintendência Regional do Incra no Estado do Maranhão sobre constatações relativas aos seguintes temas: gestão de convênios, titulação de territórios quilombolas, concessão de créditos de instalação e procedimentos licitatórios e contratuais.
28.	Diante das implicações recíprocas destes autos com o TC Processo 023.404/2017-5, relativo a solicitação do Congresso Nacional, o encaminhamento de mérito deste feito consistirá em levantar o sobrestamento daquele processo e considerar a solicitação integralmente atendida, com o envio das informações pertinentes à Comissão de Fiscalização Financeira e Controle da Câmara dos Deputados.
	Ante o exposto, VOTO por que o Plenário adote a minuta de deliberação que ora submeto à sua apreciação. 
TCU, Sala das Sessões Ministro Luciano Brandão Alves de Souza, em 2 de setembro de 2020.
ANA ARRAES 
Relatora